ACORDAO-COMPLETO-2529265

ACÓRDÃO 2743/2022 ATA 15/2022 - PRIMEIRA CÂMARA

VISTOS, relatados e discutidos estes autos de Tomada de Contas Especial instaurada pelo Fundo Nacional de Desenvolvimento da Educação, em desfavor de Pedro Paulo Boulhosa Tavares, Prefeito Municipal de Ponta de Pedras/PA (gestões 2009-2012 e 2017-2020) , e de Consuelo Maria da Silva Castro, Prefeita Municipal (gestão 2013-2016, e 2021 até o momento) , em razão da omissão no dever de prestar contas do Termo de Compromisso PAC202849/2012,
ACORDAM os Ministros do Tribunal de Contas da União, reunidos em Sessão da Primeira Câmara, em:
9.1. considerar revéis o espólio do responsável Pedro Paulo Boulhosa Tavares (XXX.106.102-XX) e a responsável Consuelo Maria da Silva Castro (XXX.872.392-XX) , para todos os efeitos, dando-se prosseguimento ao processo, com fulcro no art. 12, § 3º, da Lei 8.443/1992;
9.2. julgar irregulares, as contas dos responsáveis Pedro Paulo Boulhosa Tavares  (XXX.106.102-XX) e Consuelo Maria da Silva Castro (XXX.872.392-XX) , nos termos dos arts. 1º, inciso I, 16, inciso III, alíneas "a" e "c", da Lei 8.443/1992, c/c os arts. 19 e 23, inciso III, da mesma Lei, condenando o espólio do Sr. Pedro Paulo Boulhosa Tavares e a Sra. Consuelo Maria da Silva Castro  ao pagamento das importâncias a seguir especificadas, atualizadas monetariamente e acrescidas dos juros de mora, calculadas a partir das datas discriminadas até a data da efetiva quitação do débito, fixando-lhes o prazo de quinze dias, para que comprovem, perante o Tribunal, o recolhimento das referidas quantias aos cofres do Fundo Nacional de Desenvolvimento da Educação, nos termos do art. 23, inciso III, alínea "a", da citada Lei, c/c o art. 214, inciso III, alínea "a", do Regimento Interno:
9.2.1. Débitos relacionados ao espólio do responsável Pedro Paulo Boulhosa Tavares (XXX.106.102-XX) :
	Data de ocorrência
	Valor histórico (R$) 

	26/6/2012
	518.433,94

	30/11/2012
	518.433,94

9.2.2. Débitos relacionados à responsável Consuelo Maria da Silva Castro (XXX.872.392-XX) :
	Data de ocorrência
	Valor histórico (R$) 

	3/1/2013
	259.216,97

	8/9/2014
	362.436,80

	5/2/2015
	289.949,44

	28/4/2015
	72.487,36

	14/5/2015
	285.605,62

9.3. aplicar à responsável Consuelo Maria da Silva Castro (XXX.872.392-XX) , a multa prevista no art. 57 da Lei 8.443/1992, c/c o art. 267 do Regimento Interno do TCU, no valor de R$ 183.000,00 (cento e oitenta e três mil reais) fixando-lhe o prazo de quinze dias, a contar da notificação, para que comprove, perante o Tribunal (art. 214, III, alínea "a", do Regimento Interno do TCU) , o recolhimento da dívida aos cofres do Tesouro Nacional, atualizada monetariamente desde a data deste Acórdão até a data do efetivo recolhimento, se paga após o vencimento, na forma da legislação em vigor;
9.4. autorizar, desde logo, nos termos do art. 28, inciso II, da Lei 8.443/1992, a cobrança judicial das dívidas caso não atendidas as notificações;
9.5. encaminhar cópia deste Acórdão à Procuradoria da República no Estado do Pará, nos termos do § 3º do art. 16, da Lei 8.443/1992, c/c o § 7º, in fine, do art. 209 do Regimento Interno do TCU, para adoção das medidas que entender cabíveis; e
9.6. dar ciência desta deliberação ao Fundo Nacional de Desenvolvimento da Educação, à Sra. Consuelo Maria da Silva Castro e ao espólio do Sr. Pedro Paulo Boulhosa Tavares.

Tomada de Contas Especial  instaurada pelo Fundo Nacional de Desenvolvimento da Educação em razão de omissão no dever de prestar contas, Termo de compromisso PAC202849/2012, firmado com o FNDE, na função EDUCACAO, que teve como objeto executar todas as atividades inerentes à construção de obras de unidades de educação infantil (2 Creches) no Município de Ponta de Pedras/PA.

Primeira Câmara

Fundo Nacional de Desenvolvimento da Educação (FNDE).

3. Interessados/Responsáveis:
3.1. Responsáveis: Consuelo Maria da Silva Castro (XXX.872.392-XX); Pedro Paulo Boulhosa Tavares (XXX.106.102-XX).

13.1. Ministros presentes: Walton Alencar Rodrigues (Presidente), Benjamin Zymler e Jorge Oliveira.
13.2. Ministro-Substituto convocado: Augusto Sherman Cavalcanti (Relator).
13.3. Ministro-Substituto presente: Weder de Oliveira.

AUGUSTO SHERMAN

Adoto, como relatório, excerto da instrução vazada à peça 40 destes autos, anuída pelo corpo diretivo da Secretaria de Controle Externo de Tomada de Contas Especial (SecexTCE) (peças 74 e 76) , e, em quota singela, pelo MP/TCU (peça 77) :
"INTRODUÇÃO
Cuidam os autos de tomada de contas especial instaurada pelo Fundo Nacional de Desenvolvimento da Educação, em desfavor de Pedro Paulo Boulhosa Tavares, Prefeito Municipal no período de 1/1/2009 a 31/12/2012 e de 1/1/2017 a 31/12/2021, e de Consuelo Maria da Silva Castro, Prefeita Municipal no período de 1/1/2013 a 31/12/2016 e de 1/1/2022 até o momento, em razão da omissão no dever de prestar contas do Termo de Compromisso 02849/2012 (peça 6) , cujo prazo encerrou-se em 26/5/2018.
Salienta-se que o Termo de Compromisso 02849/2012 (peça 6) firmado entre o Fundo Nacional de Desenvolvimento da Educação e o Município de Ponta de Pedras - PA tinha por objeto o instrumento descrito como 'Executar todas as atividades inerentes à construção de Obras de unidade (s) de educação infantil (2 Creches) '.
HISTÓRICO
Em 12/3/2020, com fundamento na IN/TCU 71/2012, alterada pela IN/TCU 76/2016 e DN/TCU 155/2016, o dirigente do Fundo Nacional de Desenvolvimento da Educação autorizou a instauração da tomada de contas especial (peça 3) . O processo foi registrado no sistema e-TCE com o número 577/2020.
O Termo de Compromisso 02849/2012 foi firmado no valor de R$ 4.613.128,14, sendo R$ 2.306.564,07 à conta do concedente e R$ 2.306.564,07 referentes à contrapartida do convenente. Teve vigência de 19/6/2012 a 12/6/2016, com prazo para apresentação da prestação de contas em 26/5/2018. Os repasses efetivos da União totalizaram R$ 2.306.564,07 (peça 4) .
O fundamento para a instauração da Tomada de Contas Especial, conforme consignado na matriz de responsabilização elaborada pelo tomador de contas, foi a constatação da seguinte irregularidade: 
Não comprovação da boa e regular aplicação dos recursos federais repassados à Prefeitura Municipal de Ponta de Pedras - PA, em face da omissão no dever de prestar contas dos valores transferidos, no âmbito do termo de compromisso descrito como 'Executar todas as atividades inerentes à construção de Obras de unidade (s) de educação infantil (2 Creches) ', no período de 19/6/2012 a 12/6/2016, cujo prazo encerrou-se em 28/5/2018.
Os responsáveis arrolados na fase interna foram devidamente comunicados e, diante da ausência de justificativas suficientes para elidir a irregularidade e da não devolução dos recursos, instaurou-se a tomada de contas especial.
No relatório (peça 14) , o tomador de contas concluiu que o prejuízo importaria no valor original de R$ 2.306.564,07, imputando-se a responsabilidade a Pedro Paulo Boulhosa Tavares, Prefeito Municipal no período de 1/1/2009 a 31/12/2012 e de 1/1/2017 até 31/12/2021, na condição de gestor dos recursos, e a Consuelo Maria da Silva Castro, Prefeita Municipal no período de 1/1/2013 a 31/12/2016 e de 1/1/2022 até o momento, na condição de gestora dos recursos.
Em 26/7/2020, a Controladoria-Geral da União emitiu o relatório de auditoria (peça 18) , em concordância com o relatório do tomador de contas. O certificado de auditoria e o parecer do dirigente do órgão de controle interno concluíram pela irregularidade das presentes contas (peças 19 e 20) .
Em 7/8/2020, o ministro responsável pela área atestou haver tomado conhecimento das conclusões contidas no relatório e certificado de auditoria, bem como do parecer conclusivo do dirigente do órgão de controle interno, manifestando-se pela irregularidade das contas, e determinou o encaminhamento do processo ao Tribunal de Contas da União (peça 21) .
Em 7/8/2020, o ministro responsável pela área atestou haver tomado conhecimento das conclusões contidas no relatório e certificado de auditoria, bem como do parecer conclusivo do dirigente do órgão de controle interno, manifestando-se pela irregularidade das contas, e determinou o encaminhamento do processo ao Tribunal de Contas da União (peça 21) .
Na instrução inicial (peça 25) , analisando-se os documentos nos autos, concluiu-se pela necessidade de realização de citação e audiência para as seguintes irregularidades: 
Irregularidade 1: Não comprovação da boa e regular aplicação dos recursos federais repassados ao município de Ponta de Pedras/PA, em face da omissão no dever de prestar contas dos valores transferidos, no âmbito do Termo de Compromisso 2849/2012, cujo prazo encerrou-se em 26/5/2018.
	Evidência da irregularidade: documento técnico presente na peça 8.
	Normas infringidas: art. 37, caput, c/c o art. 70, parágrafo único, da Constituição da República Federativa do Brasil; art. 93, do Decreto-lei 200/1967; art. 66, do Decreto 93.872/1986; e Cláusula XXIII, do Termo de Compromisso 2849/2012.
	Débitos relacionados ao responsável Pedro Paulo Boulhosa Tavares:
	Data de ocorrência
	Valor histórico (R$) 

	26/6/2012
	518.433,94

	30/11/2012
	518.433,94

	Cofre credor: Fundo Nacional de Desenvolvimento da Educação.
	Responsável: Pedro Paulo Boulhosa Tavares.
Conduta: Não demonstrar a boa e regular aplicação dos recursos federais recebidos e geridos por meio do Termo de Compromisso 2849/2012, em face da omissão na prestação de contas, cujo prazo encerrou-se em 26/5/2018.
Nexo de causalidade: A conduta descrita impediu o estabelecimento do nexo causal entre as possíveis despesas efetuadas com os recursos recebidos, no âmbito do Termo de Compromisso 2849/2012, em afronta ao art. 37, caput, c/c o art. 70, parágrafo único, da Constituição da República Federativa do Brasil; art. 93, do Decreto-lei 200/1967; art. 66, do Decreto 93.872/1986; e Cláusula XXIII, do Termo de Compromisso 2849/2012.
Culpabilidade: Não há excludentes de ilicitude, de culpabilidade e de punibilidade; é razoável supor que o responsável tinha consciência da ilicitude de sua conduta; era exigível conduta diversa da praticada, qual seja, desincumbir-se do seu dever por meio da apresentação da prestação de contas no prazo e forma devidos. 
	Débitos relacionados à responsável Consuelo Maria da Silva Castro:
	Data de ocorrência
	Valor histórico (R$) 

	3/1/2013
	259.216,97

	8/9/2014
	362.436,80

	5/2/2015
	289.949,44

	28/4/2015
	72.487,36

	14/5/2015
	285.605,62

	Cofre credor: Fundo Nacional de Desenvolvimento da Educação.
	Responsável: Consuelo Maria da Silva Castro.
Conduta: Não demonstrar a boa e regular aplicação dos recursos federais recebidos e geridos por meio do Termo de Compromisso 2849/2012, em face da omissão na prestação de contas, cujo prazo encerrou-se em 28/5/2018.
Nexo de causalidade: A conduta descrita impediu o estabelecimento do nexo causal entre as possíveis despesas efetuadas com os recursos recebidos, no âmbito do Termo de Compromisso 2849/2012, em afronta ao art. 37, caput, c/c o art. 70, parágrafo único, da Constituição da República Federativa do Brasil; art. 93, do Decreto-lei 200/1967; art. 66, do Decreto 93.872/1986; e Cláusula XXIII, do Termo de Compromisso 2849/2012.
Culpabilidade: Não há excludentes de ilicitude, de culpabilidade e de punibilidade; é razoável supor que a responsável tinha consciência da ilicitude de sua conduta; era exigível conduta diversa da praticada, qual seja, desincumbir-se do seu dever por meio da apresentação da prestação de contas no prazo e forma devidos e/ou disponibilizar as condições materiais mínimas e necessárias para que seu sucessor pudesse prestar contas.
Encaminhamento: citação.
Irregularidade 2: Não cumprimento do prazo originalmente estipulado para prestação de contas do Termo de Compromisso 2849/2012, cujo prazo encerrou-se em 28/5/2018.
	Evidência da irregularidade: documento técnico presente na peça 8.
	Normas infringidas: art. 37, caput, c/c o art. 70, parágrafo único, da Constituição da República Federativa do Brasil; art. 93, do Decreto-lei 200/1967; art. 66, do Decreto 93.872/1986; e Cláusula XXIII, do Termo de Compromisso 2849/2012.
	Responsável: Pedro Paulo Boulhosa Tavares.
Conduta: Descumprir o prazo originalmente estipulado para prestação de contas dos recursos federais recebidos à conta do Termo de Compromisso 2849/2012, o qual se encerrou em 28/5/2018.
Nexo de causalidade: A conduta descrita impediu o estabelecimento do nexo causal entre as possíveis despesas efetuadas com os recursos recebidos, no âmbito do Termo de Compromisso 2849/2012, em afronta ao art. 37, caput, c/c o art. 70, parágrafo único, da Constituição da República Federativa do Brasil; art. 93, do Decreto-lei 200/1967; art. 66, do Decreto 93.872/1986; e Cláusula XXIII, do Termo de Compromisso 2849/2012.
Culpabilidade: Não há excludentes de ilicitude, de culpabilidade e de punibilidade; é razoável supor que o responsável tinha consciência da ilicitude de sua conduta; era exigível conduta diversa da praticada, qual seja, desincumbir-se do seu dever por meio da apresentação da prestação de contas no prazo e forma devidos. 
Encaminhamento: audiência.
Em cumprimento ao pronunciamento da unidade (peça 27) , foram efetuadas citação e audiência dos responsáveis, nos moldes adiante:
 Pedro Paulo Boulhosa Tavares - promovida a citação e audiência do responsável, conforme delineado adiante:
	Comunicação: Ofício 46100/2020-TCU/Seproc (peça 32) .
Data da Expedição: 22/9/2020.
Data da Ciência: 6/10/2020 (peça 35) .
Nome Recebedor: Gabria Nassara R. de Oliveira.
Observação: Ofício enviado para o endereço do responsável, conforme pesquisa na base de dados no sistema da Receita Federal, custodiada pelo TCU (peça 29) .
Fim do prazo para a defesa: 21/10/2020.

	Comunicação: Ofício 46102/2020-TCU/Seproc (peça 33) .
Data da Expedição: 22/9/2020.
Data da Ciência: 6/10/2020 (peça 36) .
Nome Recebedor: Gabria Nassara R. de Oliveira.
Observação: Ofício enviado para o endereço do responsável, conforme pesquisa na base de dados no sistema da Receita Federal, custodiada pelo TCU (peça 28) .
Fim do prazo para a defesa: 21/10/2020.

 Consuelo Maria da Silva Castro - promovida a citação da responsável, conforme delineado adiante:
	Comunicação: Ofício 46104/2020-TCU/Seproc (peça 31) .
Data da Expedição: 22/9/2020.
Data da Ciência: 3/10/2020 (peça 34) .
Nome Recebedor: Eliana Sarges.
Observação: Ofício enviado para o endereço do responsável, conforme pesquisa na base de dados no sistema da Receita Federal, custodiada pelo TCU (peça 30) .
Fim do prazo para a defesa: 18/10/2020.

Conforme Despacho de Conclusão das Comunicações Processuais (peça 38) , as providências inerentes às comunicações processuais tinham sido concluídas.
Após as comunicações terem sido efetuadas satisfatoriamente, conforme demonstrado nos itens anteriores, ante a revelia dos responsáveis, foi elaborada instrução de mérito (peças 40, 41 e 42) , a qual, com a concordância do Ministério Público (peça 43) , propôs considerar os responsáveis revéis, para todos os efeitos, julgar as suas contas irregulares, nos termos do art. 202, § 6º, do Regimento Interno do TCU, com a imputação do débito atualizado monetariamente e acrescido de juros de mora, nos termos do art. 202, § 1º, do Regimento Interno do TCU, descontado o valor eventualmente recolhido, com a aplicação da multa prevista no art. 57, da Lei 8.443/1992.
Ocorre que sobreveio aos presentes autos notícia do falecimento do responsável Pedro Paulo Boulhosa Tavares (peça 44) , que foi corroborada mediante consulta à base de dados da Receita Federal custodiada pelo TCU (peça 45) , assim como à base de dados do Sistema Informatizado de Controle de Óbitos - Sisobi (peça 48) .
O Gabinete do Relator identificou o falecimento do ex-gestor e detectou que a citação do responsável ocorreu após a data do seu falecimento, sendo, assim, inválida. Por conseguinte, o Relator determinou que fosse citado o espólio do responsável, mas que não fosse realizada a sua audiência, em virtude do caráter personalíssimo da multa, como se observa a seguir, no Despacho de peça 47:
6. Estando os autos em meu gabinete, a minha assessoria verificou que o responsável Sr. Pedro Paulo Boulhosa Tavares faleceu em 31/7/2020, conforme disposto nas peças 44 e 45.
7. Observo que a citação do responsável ocorreu em 28/8/2020, após a data do falecimento do gestor. Assim, entendo que a citação desse responsável deve ser considerada inválida, devendo o Tribunal recorrer a outros meios a fim de obter o ressarcimento do débito apurado para o ex-prefeito.
8. Nesse sentido, o parágrafo único do art. 18-A da Resolução TCU 170/2004 dispõe o seguinte:
'Parágrafo único. No caso de responsável falecido, as comunicações serão encaminhadas:
I - ao espólio, enquanto não homologada a partilha de bens entre os herdeiros, na pessoa do administrador provisório da herança ou do inventariante, se já tiver sido nomeado;
II - aos herdeiros, após a homologação da partilha de bens.'
9. Dessa forma, considerando que o prazo final para a prestação de contas foi encerrado em 28/5/2018, ainda na atual gestão do ex-prefeito falecido, entendo que se deve promover a citação do espólio do responsável.
10. Além disso, em razão do falecimento do Sr. Pedro Paulo Boulhosa, deixa-se de propor a realização de audiência, em face de seu caráter sancionatório, cujos efeitos não se podem transferir a outrem. (grifos acrescidos) 
Para atender ao Despacho do Relator (peça 47) , foi feita uma busca em site eletrônico especializado que constatou a inexistência de inventário extrajudicial do responsável falecido  (peça 49) .
Por sua vez, a Seproc propôs a realização das seguintes diligências (peças 50 e 51) :
	2.1.1. Com relação a Pedro Paulo Boulhosa Tavares, falecido (análise do subitem 1.1 acima) :
i)  diligenciar ao Cartório Eleonor M. Carvalho, da Comarca de Belém/PA (peça 48) , para que, no prazo de quinze dias, encaminhe ao Tribunal, sem ônus, a certidão de óbito de Pedro Paulo Boulhosa Tavares (CPF: XXX.106.102-XX) , lavrada nesse Cartório em 5/8/2020, no livro: C482, folha: 172, termo: 182005;
ii)  diligenciar ao Tribunal de Justiça do Estado do Pará, para que, no prazo de quinze dias, informe ao TCU: a)  se há registro de instauração do inventário ou do arrolamento de bens do falecido Pedro Paulo Boulhosa Tavares (CPF: XXX.106.102-XX) , e, em caso positivo, encaminhe a completa qualificação do inventariante do espólio; ou b)  se há registro da partilha de bens do de cujus, e, em caso positivo, remeta cópia da sentença e a qualificação completa dos sucessores;
iii) diligenciar ao Instituto Nacional do Seguro Social (INSS) , para que, no prazo de quinze dias, informe ao Tribunal se há registro de benefício previdenciário tendo como instituidor o falecido Pedro Paulo Boulhosa Tavares (CPF: XXX.106.102-XX) , e, em caso positivo, encaminhe relação detalhada dos tipos, valores e datas das concessões desses benefícios, bem como dos nomes, CPF e endereços dos beneficiários;
iv)  diante das informações fornecidas, citar o espólio ou sucessores do responsável falecido, nos termos do despacho do relator, peça 47.
As aludidas diligências foram realizadas como demonstra a tabela a seguir:
	Ofício (destinatário) 
	AR (data de recebimento) 
	Resposta

	Peça 55 (Instituto Nacional do Seguro Social - INSS) .
	Peça 55 (1/6/2021) .
	Peças 59, 60 e 61.

	Peça 57 (Cartório Eleonor M. Carvalho) .
	Peça 62 (15/6/2021) .
	Peça 65.

	Peça 58 (Tribunal de Justiça do Estado do Pará) .
	Peça 64 (21/6/2021) .
	Peça 63.

No que se refere ao INSS, foi informado a este Tribunal que foi instituída a pensão em razão da morte de Pedro Paulo Boulhosa Tavares com os seguintes dados (peça 60) :
a) NB: 196.719.506-1
b) Data de Início do Benefício: 31/07/2020
c) Data de Cessação do Benefício: 01/05/2021 pelo motivo de NÃO SAQUE POR MAIS DE 60 DIAS
d) Renda Mensal Inicial: 1.962,49
e) Dependente: Maria Alice Martins Tavares (cônjuge) 
f) Endereço: Gurupa, 121 - belém - Cidade Velha
No que se concerne ao Tribunal de Justiça do Estado do Pará, foi informado a este Tribunal que, no âmbito do Poder Judiciário do Estado do Pará, não existem processos de inventário, arrolamento oupartilha de bens deixados por Pedro Paulo Boulhosa Tavares (peça 63) .
No que se tange ao Cartório Eleonor M. Carvalho, foi enviada a este Tribunal a certidão de óbito do responsável (peca 65) , a qual informou o seguinte:
AVERBAÇÕES / ANOTAÇÕES À ACRESCER
Ato registrado no livro C-482, às folhas 172, sob o n° 182005. Data do registro: 05 de agosto de 2020. Data do Óbito: 31 de julho de 2020.
Profissão do falecido: PECUARISTA. Data de nascimento do falecido: 26 de abril de 1957. Casado com MARIA ALICE MARTINS TAVARES. DEIXOU BENS. DEIXOU FILHOS. ALBERTO MARTINS TAVARES E MARISTELA MARTINS TAVARES.
SEGUNDA VIA. Não constam averbações à margem do termo.
 (grifos acrescidos) 
Dessa forma, a Seproc efetuou pesquisas de endereço (peca 66) da Sra. Maria Alice Martins Tavares (cônjuge do responsável falecido e representante do espólio do responsável falecido) .
Dessa forma, em cumprimento ao Despacho do Relator (peça 57) , foi efetuada a citação do espólio do responsável, nos moldes adiante:
a)	Espólio de Pedro Paulo Boulhosa Tavares, na pessoa da Sra. Maria Alice Martins Tavares (cônjuge do responsável falecido e representante do espólio do falecido, na condição de administradora provisória) - promovida a citação, conforme delineado adiante:
	Comunicação: Ofício 44138/2021 - Seproc (peça 68) .
Data da Expedição: 15/9/2021.
Data da Ciência: 18/10/2021 (peça 70) .
Nome Recebedor: Maristela Tavares.
Observação: Ofício enviado para o endereço do responsável, conforme pesquisa na base de dados no sistema da Receita Federal, custodiada pelo TCU (peça 66) .
Fim do prazo para a defesa: 2/11/2021.

	Comunicação: Ofício 44140/2021 - Seproc (peça 67) .
Data da Expedição: 15/9/2021.
Data da Ciência: 27/9/2021 (peça 69) .
Nome Recebedor: Alberto Tavares.
Observação: Ofício enviado para o endereço do responsável, conforme pesquisa na base de dados no sistema do Renach, custodiada pelo TCU (peça 66) .
Fim do prazo para a defesa: 12/10/2021.

Conforme Despacho de Conclusão das Comunicações Processuais (peça 72) , as providências inerentes às comunicações processuais foram finalmente concluídas.
Transcorrido o prazo regimental, o espólio do responsável Pedro Paulo Boulhosa Tavares e a responsável Consuelo Maria da Silva Castro permaneceram silentes, devendo ser considerados revéis, nos termos do art. 12, § 3º, da Lei 8.443/1992.
ANÁLISE DOS PRESSUPOSTOS DE PROCEDIBILIDADE DA IN/TCU 71/2012
Avaliação de Viabilidade do Exercício do Contraditório e Ampla Defesa
Verifica-se que não houve o transcurso de mais de dez anos desde o fato gerador sem que tenha havido a notificação dos responsáveis pela autoridade administrativa federal competente (art. 6º, inciso II, c/c art. 19 da IN/TCU 71/2012, modificada pela IN/TCU 76/2016) , uma vez que o fato gerador da irregularidade sancionada ocorreu em 29/5/2018, e os responsáveis foram notificados sobre as irregularidades pela autoridade administrativa competente conforme abaixo:
Pedro Paulo Boulhosa Tavares, por meio do ofício acostado à peça 10, p. 3-4, recebido em 19/10/2018, conforme AR (peça 12) ; e
Consuelo Maria da Silva Castro, por meio do ofício acostado à peça 9, p. 1-2, recebido em 9/11/2018, conforme AR (peça 11) .
Valor de Constituição da TCE
Verifica-se, ainda, que o valor atualizado do débito apurado (sem juros) em 1/1/2017 é de R$ 2.928.720,84, portanto superior ao limite mínimo de R$ 100.000,00, na forma estabelecida conforme os arts. 6º, inciso I, e 19 da IN/TCU 71/2012, modificada pela IN/TCU 76/2016.
OUTROS PROCESSOS/DÉBITOS NOS SISTEMAS DO TCU COM OS MESMOS RESPONSÁVEIS
Informa-se que foram encontrados processos no Tribunal com os mesmos responsáveis:
	Responsável
	Processos

	Pedro Paulo Boulhosa Tavares
	Processo 000.099/2020-1 [TCE, aberto]

	Consuelo Maria da Silva Castro
	Processo 018.294/2006-7 [CBEX, encerrado]
Processo 024.247/2015-4 [TCE, encerrado]
Processo 027.293/2009-3 [REPR, encerrado]
Processo 004.073/2005-6 [TCE, encerrado]

Informa-se que foi encontrado débito imputável aos responsáveis no banco de débitos existente no sistema e-TCE:
	Responsável
	Débitos inferiores

	Pedro Paulo Boulhosa Tavares
	422/2019 (R$ 13.500,00) - Dano inferior ao limite de instauração da TCE cadastrado

	Consuelo Maria da Silva Castro
	3191/2019 (R$ 3.448,91) - Dano inferior ao limite de instauração da TCE cadastrado

A tomada de contas especial está, assim, devidamente constituída e em condição de ser instruída.
EXAME TÉCNICO
Da validade das notificações:
Preliminarmente, cumpre tecer breves considerações sobre a forma como são realizadas as comunicações processuais no TCU. A esse respeito, destacam-se o art. 179, do Regimento Interno do TCU (Resolução 155, de 4/12/2002) e o art. 4º, inciso III, § 1º, da Resolução TCU 170, de 30 de junho de 2004, in verbis:
Art. 179. A citação, a audiência ou a notificação, bem como a comunicação de diligência, farse-ão:
I - mediante ciência da parte, efetivada por servidor designado, por meio eletrônico, fac-símile, telegrama ou qualquer outra forma, desde que fique confirmada inequivocamente a entrega da comunicação ao destinatário;
II - mediante carta registrada, com aviso de recebimento que comprove a entrega no endereço do destinatário;
III - por edital publicado no Diário Oficial da União, quando o seu destinatário não for localizado
 (...) 
Art. 3º As comunicações serão dirigidas ao responsável, ou ao interessado, ou ao dirigente de órgão ou entidade, ou ao representante legal ou ao procurador constituído nos autos, com poderes expressos no mandato para esse fim, por meio de:
I - correio eletrônico, fac-símile ou telegrama;
II - servidor designado;
III - carta registrada, com aviso de recebimento;
IV - edital publicado no Diário Oficial da União, quando o seu destinatário não for localizado, nas hipóteses em que seja necessário o exercício de defesa.
Art. 4º. Consideram-se entregues as comunicações:
I - efetivadas conforme disposto nos incisos I e II do artigo anterior, mediante confirmação da ciência do destinatário;
II - realizadas na forma prevista no inciso III do artigo anterior, com o retorno do aviso de recebimento, entregue comprovadamente no endereço do destinatário;
III - na data de publicação do edital no Diário Oficial da União, quando realizadas na forma prevista no inciso IV do artigo anterior.
§ 1º O endereço do destinatário deverá ser previamente confirmado mediante consulta aos sistemas disponíveis ao Tribunal ou a outros meios de informação, a qual deverá ser juntada ao respectivo processo.
 (...) 
Bem se vê, portanto, que a validade da citação via postal não depende de que o aviso de recebimento seja assinado pelo próprio destinatário da comunicação, o que dispensa, no caso em tela, a entrega do AR em 'mãos próprias'. A exigência da norma é no sentido de o Tribunal verificar se a correspondência foi entregue no endereço correto, residindo aqui a necessidade de certeza inequívoca.
Não é outra a orientação da jurisprudência do TCU, conforme se verifica dos julgados a seguir transcritos:
São válidas as comunicações processuais entregues, mediante carta registrada, no endereço correto do responsável, não havendo necessidade de que o recebimento seja feito por ele próprio (Acórdão 3648/2013-TCU-Segunda Câmara, Relator Min. José Jorge) ;
É prescindível a entrega pessoal das comunicações pelo TCU, razão pela qual não há necessidade de que o aviso de recebimento seja assinado pelo próprio destinatário. Entregandose a correspondência no endereço correto do destinatário, presume-se o recebimento da citação. (Acórdão 1019/2008-TCU-Plenário, Relator Min. Benjamin Zymler) ;
As comunicações do TCU, inclusive as citações, deverão ser realizadas mediante Aviso de Recebimento - AR, via Empresa Brasileira de Correios e Telégrafos, bastando para sua validade que se demonstre que a correspondência foi entregue no endereço correto. (Acórdão 1526/2007-TCU-Plenário, Relator Min. Aroldo Cedraz) .
A validade do critério de comunicação processual do TCU foi referendada pelo Supremo Tribunal Federal, nos termos do julgamento do MS-AgR 25.816/DF, por meio do qual se afirmou a desnecessidade da ciência pessoal do interessado, entendendo-se suficiente a comprovação da entrega do 'AR' no endereço do destinatário:
Ementa: agravo regimental. Mandado de segurança. Desnecessidade de intimação pessoal das decisões do tribunal de contas da união. art. 179 do regimento interno do TCU. Intimação do ato impugnado por carta registrada, iniciado o prazo do art. 18 da lei nº 1.533/51 da data constante do aviso de recebimento. Decadência reconhecida. Agravo improvido.
O envio de carta registrada com aviso de recebimento está expressamente enumerado entre os meios de comunicação de que dispõe o Tribunal de Contas da União para proceder às suas intimações.
O inciso II do art. 179 do Regimento Interno do TCU é claro ao exigir apenas a comprovação da entrega no endereço do destinatário, bastando o aviso de recebimento simples. 
Da revelia do espólio do responsável Pedro Paulo Boulhosa Tavares e da responsável Consuelo Maria da Silva Castro
No caso vertente, a citação de cada um dos responsáveis (espólio de Pedro Paulo Boulhosa Tavares e Consuelo Maria da Silva Castro) se deu em endereços provenientes de pesquisas de endereços realizadas pelo TCU (vide parágrafos acima) , de forma que a citação foi realizada em endereços constantes na base de dados da Receita Federal custodiada pelo TCU (peças 30 e 66) , assim como em endereços provenientes das bases de dados públicas custodiadas pelo TCU (Renach - peça 66) . A entrega dos ofícios citatórios nesses endereços ficou comprovada conforme detalhamento a seguir:
Espólio de Pedro Paulo Boulhosa Tavares, ofício 46100/2020 - Seproc (peça 32) , origem no sistema da Receita Federal; ofício 46102/2020 - Seproc (peça 33) , origem nos sistemas corporativos do TCU; ofício 44138/2021 - Seproc (peça 68) , origem no sistema da Receita Federal e ofício 44140/2021 - Seproc (peça 67) , origem no sistema do Renach.
Consuelo Maria da Silva Castro, ofício 46104/2020 - Seproc (peça 31) , origem no sistema da Receita Federal.
Nos processos do TCU, a revelia não leva à presunção de que seriam verdadeiras todas as imputações levantadas contra os responsáveis, diferentemente do que ocorre no processo civil, em que a revelia do réu opera a presunção da verdade dos fatos narrados pelo autor (Acórdão 1009/2018-TCU-Plenário, Relator Min. Bruno Dantas; 2369/2013 - TCU - Plenário, Relator Min. Benjamin Zymler e 2449/2013 - TCU - Plenário, Relator Min. Benjamin Zymler) . Dessa forma, a avaliação da responsabilidade do agente não pode prescindir da prova existente no processo ou para ele carreada.
Ao não apresentar sua defesa, os responsáveis deixaram de produzir prova da regular aplicação dos recursos sob sua responsabilidade, em afronta às normas que impõem aos gestores públicos a obrigação legal de, sempre que demandados pelos órgãos de controle, apresentar os documentos que demonstrem a correta utilização das verbas públicas, a exemplo do contido no art. 93 do Decreto-Lei 200/1967: 'Quem quer que utilize dinheiros públicos terá de justificar seu bom e regular emprego na conformidade das leis, regulamentos e normas emanadas das autoridades administrativas competentes.'
Mesmo as alegações de defesa não sendo apresentadas, considerando o princípio da verdade real que rege esta Corte, procurou-se buscar, em manifestações dos responsáveis na fase interna desta Tomada de Contas Especial, se havia algum argumento que pudesse ser aproveitado a seu favor. 
No entanto, os responsáveis não se manifestaram na fase interna, não havendo, assim, nenhum argumento que possa vir a ser analisado e posteriormente servir para afastar as irregularidades apontadas.
Em consulta aos sistemas corporativos do instaurador (por exemplo: SICONV, SIGPC etc.) , realizada na data de 17/2/2022 (peca 73) , verifica-se que os responsáveis também não apresentaram contas junto ao instaurador e continuam inadimplentes.
Em se tratando de processo em que a parte interessada não se manifestou acerca das irregularidades imputadas, não há elementos para que se possa efetivamente aferir e reconhecer a ocorrência de boa-fé na conduta dos responsáveis, podendo este Tribunal, desde logo, proferir o julgamento de mérito pela irregularidade das contas, conforme os termos dos §§ 2º e 6º do art. 202 do Regimento Interno do TCU. (Acórdão 2064/2011-TCU-Primeira Câmara (relator Min. Ubiratan Aguiar) , 6.182/2011-TCU-1ª Câmara (relator Min. Weber de Oliveira) , 4.072/2010-TCU-1ª Câmara (Relator Min. Valmir Campelo) , 1.189/2009-TCU-1ª Câmara (Relator Min. Marcos Bemquerer) , 731/2008-TCU-Plenário (Relator Min. Aroldo Cedraz) .
Dessa forma, o espólio do responsável Pedro Paulo Boulhosa Tavares e a responsável Consuelo Maria da Silva Castro devem ser considerados revéis, nos termos do art. 12, § 3º, da Lei 8.443/1992, devendo as contas serem julgadas irregulares, condenando-os ao débito apurado e aplicando-lhes a multa prevista no art. 57 da Lei 8.443/1992.
Prescrição da Pretensão Punitiva
Vale ressaltar que a pretensão punitiva do TCU, conforme Acórdão 1441/2016-TCU-Plenário, Relator Min. Benjamin Zymler, que uniformizou a jurisprudência acerca dessa questão, subordina-se ao prazo geral de prescrição indicado no art. 205 do Código Civil, que é de dez anos, contado da data de ocorrência da irregularidade sancionada, nos termos do art. 189 do Código Civil, sendo este prazo interrompido pelo ato que ordenar a citação, a audiência ou a oitiva dos responsáveis.
No caso em exame, não ocorreu a prescrição, uma vez que a irregularidade sancionada ocorreu em 29/5/2018, e os atos de ordenação das citações ocorreram respectivamente em 28/8/2020 (peça 27) e 29/1/2021 (peça 72) .
Cumulatividade de multas
Quanto à possibilidade de aplicação cumulativa das multas dos arts. 57 e 58, inciso I, da Lei 8.443/1992, ainda que seja adequada a realização de citação e audiência do responsável, por força do disposto no art. 209, § 4º, do Regimento Interno do TCU, o Tribunal reconhece que existe relação de subordinação entre as condutas de 'não comprovação da aplicação dos recursos' e de 'omissão na prestação de contas', sendo a primeira consequência da segunda, o que enseja, na verificação das duas irregularidades, a aplicação da multa do art. 57, com o afastamento da multa do art. 58, inciso I, em atenção ao princípio da absorção (Acórdão 9579/2015-TCU-Segunda Câmara, Relator Min. Vital do Rêgo; Acórdão 2469/2019-TCU-Primeira Câmara, Relator Min. Augusto Sherman) .
Conforme leciona Cezar Bitencourt (Tratado de Direito Penal: parte geral - 8ª Edição - São Paulo: Saraiva, 2003. Pg. 565) , na absorção, ' (...) a pena do delito mais grave absorve a pena do delito menos grave, que deve ser desprezada'. No caso concreto, a 'omissão no dever de prestar contas', embora seja uma irregularidade autônoma, funciona como fase ou meio para a consecução da 'não comprovação da aplicação dos recursos', havendo clara relação de interdependência entre essas condutas. Dessa forma, recaindo as duas ocorrências num mesmo gestor, deve prevalecer a pena do delito mais grave, qual seja, a multa do art. 57, da Lei 8.443/1992.
Cumpre observar, ainda, que a conduta dos responsáveis, consistente nas irregularidades 'não comprovação da boa e regular aplicação dos recursos federais repassados em face da omissão no dever de prestar contas' e 'não cumprimento do prazo para apresentação de prestação de contas pelo gestor dos recursos', configura violação não só às regras legais, mas também aos princípios basilares da administração pública, eis que, em última análise, ocorre o comprometimento da necessária satisfação à sociedade sobre o efetivo emprego dos recursos públicos postos à disposição da municipalidade, por força do instrumento de repasse em questão.
Nesses casos, em que fica evidente a falta de transparência e lisura, a revelar grave inobservância de dever de cuidado no trato com a coisa pública, isto é, ato praticado com culpa grave, pois, na espécie, a conduta do responsável se distancia daquela que seria esperada de um administrador público minimante diligente, num claro exemplo de erro grosseiro a que alude o art. 28 do Decreto-lei 4.657/1942 (Lei de Introdução às Normas do Direito Brasileiro) , incluído pela Lei 13.655/2018 (Acórdão 1689/2019-TCU-Plenário, Relator Min. Augusto Nardes; Acórdão 2924/2018-TCU-Plenário, Relator Min. José Mucio Monteiro; Acórdão 2391/2018-TCU-Plenário, Relator Min. Benjamin Zymler) .
CONCLUSÃO
Em face da análise promovida na seção 'Exame Técnico', verifica-se que os responsáveis Pedro Paulo Boulhosa Tavares e Consuelo Maria da Silva Castro não lograram comprovar a boa e regular aplicação dos recursos, instados a se manifestar, optaram pelo silêncio (no caso do Sr. Pedro Paulo Boulhosa Tavares, falecido, o silêncio foi do seu espólio) , configurando a revelia, nos termos do § 3º, do art. 12, da Lei 8.443/1992. Ademais, inexistem nos autos elementos que demonstrem a boa-fé dos responsáveis ou a ocorrência de outras excludentes de culpabilidade.
Verifica-se também que não houve a prescrição da pretensão punitiva, conforme análise já realizada.
Tendo em vista que não constam dos autos elementos que permitam reconhecer a boa-fé dos responsáveis, sugere-se que as suas contas sejam julgadas irregulares, nos termos do art. 202, § 6º, do Regimento Interno do TCU, com a imputação do débito atualizado monetariamente e acrescido de juros de mora, nos termos do art. 202, § 1º do Regimento Interno do TCU, descontado o valor eventualmente recolhido, com a aplicação da multa prevista no art. 57 da Lei 8.443/1992.
Por fim, como não houve elementos que pudessem modificar o entendimento acerca das irregularidades em apuração, mantém-se a matriz de responsabilização presente na peça 24.
PROPOSTA DE ENCAMINHAMENTO
Diante do exposto, submetemos os autos à consideração superior, propondo ao Tribunal:
considerar revéis o espólio do responsável Pedro Paulo Boulhosa Tavares (CPF: XXX.106.102-XX) e a responsável Consuelo Maria da Silva Castro (CPF: XXX.872.392-XX) , para todos os efeitos, dando-se prosseguimento ao processo, com fulcro no art. 12, § 3º, da Lei 8.443/1992;
julgar irregulares, nos termos dos arts. 1º, inciso I, 16, inciso III, alíneas 'a' e 'c', da Lei 8.443/1992, c/c os arts. 19 e 23, inciso III, da mesma Lei, as contas dos responsáveis Pedro Paulo Boulhosa Tavares (CPF: XXX.106.102-XX) e Consuelo Maria da Silva Castro (CPF: XXX.872.392-XX) , condenando-os ao pagamento das importâncias a seguir especificadas, atualizadas monetariamente e acrescidas dos juros de mora, calculadas a partir das datas discriminadas até a data da efetiva quitação do débito, fixando-lhes o prazo de quinze dias, para que comprovem, perante o Tribunal, o recolhimento das referidas quantias aos cofres do Fundo Nacional de Desenvolvimento da Educação, nos termos do art. 23, inciso III, alínea 'a', da citada lei, c/c o art. 214, inciso III, alínea 'a', do Regimento Interno.
Débitos relacionados ao espólio do responsável Pedro Paulo Boulhosa Tavares (CPF: XXX.106.102-XX) :
	Data de ocorrência
	Valor histórico (R$) 

	26/6/2012
	518.433,94

	30/11/2012
	518.433,94

Valor atualizado do débito (com juros) em 17/2/2022: R$ 1.829.901,45. 
Débitos relacionados à responsável Consuelo Maria da Silva Castro (CPF: XXX.872.392-XX) :
	Data de ocorrência
	Valor histórico (R$) 

	3/1/2013
	259.216,97

	8/9/2014
	362.436,80

	5/2/2015
	289.949,44

	28/4/2015
	72.487,36

	14/5/2015
	285.605,62

Valor atualizado do débito (com juros) em 17/2/2022: R$ 2.016.264,52.
aplicar apenas à responsável Consuelo Maria da Silva Castro (CPF: XXX.872.392-XX) , a multa prevista no art. 57 da Lei 8.443/1992 c/c o art. 267 do Regimento Interno do TCU, fixando-lhe o prazo de quinze dias, a contar da notificação, para que comprove, perante o Tribunal (art. 214, III, alínea 'a', do Regimento Interno do TCU) , o recolhimento da dívida aos cofres do Tesouro Nacional, atualizada monetariamente desde a data do acórdão que vier a ser proferido por este Tribunal até a data do efetivo recolhimento, se paga após o vencimento, na forma da legislação em vigor;
autorizar, desde logo, a cobrança judicial das dívidas, caso não atendidas as notificações, na forma do disposto no art. 28, inciso II, da Lei 8.443/1992;
autorizar também, desde logo, se requerido, com fundamento no art. 26, da Lei 8.443, de 1992, c/c o art. 217, §§ 1º e 2º do Regimento Interno do TCU, o parcelamento da (s) dívida (s) em até 36 parcelas, incidindo, sobre cada parcela, corrigida monetariamente, os correspondentes acréscimos legais, fixando-lhe o prazo de quinze dias, a contar do recebimento da notificação, para comprovar, perante o Tribunal, o recolhimento da primeira parcela, e de trinta dias, a contar da parcela anterior, para comprovar os recolhimentos das demais parcelas, devendo incidir, sobre cada valor mensal, atualizado monetariamente, os juros de mora devidos, no caso do débito, na forma prevista na legislação em vigor, alertando os responsáveis de que a falta de comprovação do recolhimento de qualquer parcela importará o vencimento antecipado do saldo devedor, nos termos do § 2º do art. 217 do Regimento Interno deste Tribunal;
esclarecer à responsável Consuelo Maria da Silva Castro (CPF: XXX.872.392-XX) que, caso se demonstre, por via recursal, a correta aplicação dos recursos, mas não se justifique a omissão da prestação de contas, o débito poderá ser afastado, mas permanecerá a irregularidade das contas, dando-se ensejo à aplicação da multa prevista no art. 58, inciso I, da Lei 8.443/1992;
enviar cópia do Acórdão a ser prolatado à Procuradoria da República no Estado do Pará, nos termos do § 3º do art. 16 da Lei 8.443/1992, c/c o § 7º do art. 209 do Regimento Interno do TCU, para adoção das medidas cabíveis;
enviar cópia do Acórdão que vier a ser proferido ao Fundo Nacional de Desenvolvimento da Educação e aos responsáveis, para ciência;
informar à Procuradoria da República no Estado do Pará, ao Fundo Nacional de Desenvolvimento da Educação e aos responsáveis que a presente deliberação, acompanhada do Relatório e do Voto que a fundamenta, está disponível para a consulta no endereço www.tcu.gov.br/acordaos, além de esclarecer que, caso requerido, o TCU poderá fornecer sem custos as correspondentes cópias, de forma impressa; e
informar à Procuradoria da República no Estado do Pará que, nos termos do parágrafo único do art. 62 da Resolução TCU 259/2014, os procuradores e membros do Ministério Público credenciados nesta Corte podem acessar os presentes autos de forma eletrônica e automática, ressalvados apenas os casos de eventuais peças classificadas como sigilosas, as quais requerem solicitação formal".
É o Relatório.

Maria Alice Martins Tavares (122.170.342-00), representando Pedro Paulo Boulhosa Tavares.

Procurador Sérgio Ricardo Costa Caribé.

TOMADA DE CONTAS ESPECIAL. FNDE. OMISSÃO NO DEVER DE PRESTAR CONTAS DE RECURSOS REPASSADOS AO MUNICÍPIO DE PONTA DE PEDRAS/PA. CITAÇÃO DO PREFEITO E DA PREFEITA GESTORES DOS RECURSOS. AUDIÊNCIA DO PREFEITO. CONSTATAÇÃO DE FALECIMENTO DO PREFEITO ANTES DA CITAÇÃO. CITAÇÃO DO ESPÓLIO. REVELIA DOS RESPONSÁVEIS. CONTAS IRREGULARES. DÉBITO. MULTA.

TOMADA DE CONTAS ESPECIAL (TCE)

Secretaria de Controle Externo de Tomada de Contas Especial (SecexTCE).

Cuidam os autos de Tomada de Contas Especial instaurada pelo Fundo Nacional de Desenvolvimento da Educação (FNDE) , em desfavor de Pedro Paulo Boulhosa Tavares, Prefeito Municipal de Ponta de Pedras/PA (gestões 2009-2012 e 2017-2020) , e de Consuelo Maria da Silva Castro, Prefeita Municipal (gestão 2013-2016, e 2021 até o momento) , em razão da omissão no dever de prestar contas do Termo de Compromisso PAC202849/2012 (peça 6) .
O mencionado termo de compromisso tinha por objeto "Executar todas as atividades inerentes à construção de Obras de unidade (s) de educação infantil (2 Creches) .", no valor de R$ 4.613.128,14, sendo R$ 2.306.564,07 à conta do concedente e R$ 2.306.564,07 referentes à contrapartida do convenente. Teve vigência de 19/6/2012 a 12/6/2016, com prazo para apresentação da prestação de contas em 28/5/2018. Os repasses efetivos da União totalizaram R$ 2.306.564,07 (peça 4) .
No âmbito do Tribunal, a Secretaria de Controle Externo de Tomada de Contas Especial (SecexTCE) , após exame preliminar dos elementos que compõem os autos (peça 25) , propôs a citação do Sr. Pedro Paulo Boulhosa Tavares e da Sra Consuelo Maria da Silva Castro, imputando-lhes o débito nos valores originais de R$ 1.036.867,88 e de R$ 1.269.696,19, respectivamente.
Também se concluiu pela necessidade da audiência do Sr. Pedro Paulo Boulhosa Tavares pelo não cumprimento do prazo originalmente estipulado para prestação de contas do termo de compromisso.
Após regular notificação dos responsáveis, optaram por permanecer silentes, o que motivou proposta da unidade técnica (peças 40-42) pelo julgamento da irregularidade das contas e condenação ao ressarcimento dos valores geridos durante os respectivos mandatos, acompanhada de aplicação de multa. Essa proposta foi acompanhada pelo Ministério Público junto ao TCU (peça 43) .
Encaminhados os autos a este Relator, constatou-se o falecimento do Sr. Pedro Paulo Boulhosa Tavares, em 31/7/2020 (peças 44, 45 e 48) , antes da citação do responsável, em 28/8/2020 (peça 32) , o que invalidou a sua notificação, motivando a restituição dos autos à unidade técnica para citação do espólio do responsável.
Apesar das notificações válidas, não houve resposta, de modo que em sua derradeira instrução (peças 74/76) , a SecexTCE propõe - com a chancela do Parquet especializado (peça 77) - manter a proposta pela irregularidade das contas, excluindo-se apenas a multa cogitada para o Sr. Pedro Paulo Boulhosa Tavares, dado o seu caráter personalíssimo.
Endosso o referido encaminhamento, incorporando a respectiva análise às minhas razões de decidir.
No caso vertente, a citação de cada um dos responsáveis (espólio de Pedro Paulo Boulhosa Tavares e Consuelo Maria da Silva Castro) se deu em endereços provenientes de pesquisas nas bases de dados da Receita Federal (peças 30 e 66) , do Renach e do TSE (peça 66) .
Regularmente notificados (peças 34, 69 e 70) , os responsáveis permaneceram silentes, devendo ser considerados revéis, nos termos do art. 12, § 3º, da Lei 8.443/1992.
Nesse sentido, inexistem nos autos elementos que demonstrem a consecução dos objetivos pactuados no Termo de Compromisso PAC202849/2012 ou documentos capazes de comprovar a boa e regular aplicação dos recursos liberados pelo FNDE.
Consoante jurisprudência pacífica desta Corte, compete ao gestor prestar contas da integralidade das verbas federais recebidas, cabendo-lhe o ônus da prova quanto à boa e regular aplicação desses recursos.
Destarte, entendo que os responsáveis devem ter as suas contas julgadas irregulares, nos termos do art. 202, § 6º, do Regimento Interno do TCU, condenando:
 (i) a Sra Consuelo Maria da Silva Castro ao ressarcimento dos valores geridos durante o seu mandato, no valor histórico de R$ 1.269.696,19, descontado o valor eventualmente recolhido, com a aplicação da multa prevista no art. 57 da Lei 8.443/1992; e
 (ii) o espólio do Sr. Pedro Paulo Boulhosa Tavares ao ressarcimento dos valores geridos durante o mandato desse responsável, no valor histórico de R$ 1.036.867,88, limitado ao valor do patrimônio transferido e descontado o valor eventualmente recolhido, deixando de aplicar-lhe a multa legal devido ao falecimento do responsável antes do julgamento do processo.
Apropriado, ainda, nos termos do art. 16, § 3º, da Lei 8.443/92, c/c o § 7º do art. 209 do RI/TCU, dar ciência da deliberação à Procuradoria da República no Estado do Pará para adoção das medidas que considere cabíveis.
Por fim, deixo de acolher a proposta da unidade instrutiva de autorizar, desde já, o parcelamento das dívidas, por entender que essa medida somente deve ser adotada mediante solicitação das partes.
Ante o exposto, manifesto-me por que o Tribunal aprove o Acórdão que ora submeto à deliberação deste Colegiado.
TCU, Sala das Sessões, em 17 de maio de 2022.
AUGUSTO SHERMAN CAVALCANTI 
Relator